【裁判字號】    97,易,3326
【裁判日期】    980205
【裁判案由】    重利
【裁判全文】
臺灣板橋地方法院刑事判決              97年度易字第3326號
公  訴  人  臺灣板橋地方法院檢察署檢察官
被      告  丁○○
選任辯護人  陳英鳳律師
上列被告因重利案件，經檢察官提起公訴（97年度偵字第28038
號），本院判決如下：
    主  文
丁○○無罪。
    理  由
一、公訴意旨略以：被告丁○○係位於臺北縣中和市○○路○ 段
    227 號「久久當舖」之負責人，竟基於重利之犯意，分別於
    民國97年5 月16日、6 月2 日、7 月25日，乘甲○○、丙○○及乙○○需錢孔急，分別以月息9 分不等之重利貸予新臺
    幣（下同）共計45,000元、30,000元及40,000元，而取得與
    原本顯不相當之重利，且實際上未質押保管甲○○、丙○○
    及乙○○所典當之車號976 －MY號、176 －YB號及639 －DF
    號車輛，因認被告涉犯刑法第344 條之重利罪嫌。
二、按犯罪事實應依證據認定之，無證據不得認定犯罪事實；不
    能證明被告犯罪者，應諭知無罪之判決，刑事訴訟法第154
    條第2項、第301條第1項分別定有明文。次按刑事訴訟法上
    所謂認定犯罪事實之證據，係指足以認定被告確有犯罪之積
    極證據而言，如未發現相當證據或證據不足以證明，自不能
    以推測或擬制方法，以為裁判基礎，且刑事訴訟上證明之資
    料，無論其為直接或間接證據，均須達於通常一般之人均不
    致有所懷疑，而得確信其為真實之程度，始得據為有罪之認
    定，若其關於被告是否犯罪之證明未能達此程度，而有合理
    懷疑之存在，致使無從形成有罪之確信，根據「罪證有疑，
    利於被告」之證據法則，即不得遽為不利被告之認定，最高
    法院分別著有29年上字第3105號、40年臺上字第86號及76年
    臺上字第4986號判例可資參照。末按重利罪之成立，係以乘
    人急迫、輕率或無經驗貸以金錢或其他物品，而取得與原本
    顯不相當之重利為要件，故苟未乘人急迫、輕率或無經驗，
    縱取得與原本顯不相當之重利，仍難令負重利罪責，最高法
    院復有85年度臺上字第4382號判決可供參考。
三、檢察官認被告涉犯重利罪嫌，無非以被告向甲○○、丙○○
    、乙○○收取每月9 分之利息，乃包括本金孳息4%及倉棧費
    5%，惟並未留取甲○○等人之車輛，依據內政部92年1 月15
    日內授警字第0920078073號函所示見解，持當人未將動產交
    付於當鋪業者，即非質當行為，自無當舖業法之適用，被告
    卻仍依當鋪業法之規定收取9 分月息，顯屬取得與原本顯不
    相當之重利等情，為其論述之依據。
四、訊據被告承認：其係臺北縣中和市○○路○ 段227 號「久久
    當舖」負責人，分別於前揭日期，各貸款45,000元、30,000
    元及40,000元予甲○○、丙○○及乙○○，每月收取9 分利
    息，且97年9 月8 日警方通知被告前往說明時，甲○○、丙○○、乙○○所用以典當之車輛均未留置於久久當鋪等情不
    諱，惟堅詞否認有何重利犯行，辯稱：伊係經主管機關核准
    成立之當鋪業者，並無乘他人急迫、輕率或無經驗而貸給金
    錢之情形，公訴意旨逕認被告應負重利罪責，尚嫌速斷；又
    各當舖業者設立時均有設置儲藏質當物之庫房及保全設備等
    以確保質當物品安全，其所需費用即為倉棧費，故此倉棧費
    用已必然發生，當舖業者即可向持當者收取倉棧費，伊按照
    當鋪商業同業公會函示及當鋪業者慣例收取利息，自無犯重
    利罪之故意等語。
五、經查：
  (一)被告係位於臺北縣中和市○○路○ 段227 號1 樓「久久當舖
    」之負責人，其分別於97年5 月16日、6 月2 日及7 月25日
    ，各貸款45,000元、30,000元、40,000元予甲○○、丙○○
    及乙○○，並各收取每月9 分之利息，且97年9 月8 日警方
    通知被告前往說明時，甲○○、丙○○、乙○○所用以典當
    之車輛並未留質於久久當鋪之事實，業據被告自承在卷，核
    與證人丙○○、甲○○於偵查及本院審理中證述情節相符，
    並有臺北縣政府北府警刑當字第0015-2號當舖業許可證影本
    1 紙、繳息卡影本2 份、收當物品登記簿影本1 件、車輛借
    用切結書及本票影本各2 紙在卷可稽（見偵查卷第18頁至第
    21頁、第31頁至第39頁），堪予認定。
  (二)關於被告貸放金錢予丙○○之經過，業經證人丙○○於本院
    審理時到庭具結證稱：「（為何找久久當舖借錢？）我在計
    程車休息站看到久久當舖名片，那裡也有許多其他當舖的名
    片，我有先打電話過去詢問，覺得久久當舖的人回話很客氣
    ，這家當舖的地點我也覺得方便，所以就去借。」、「（你
    這次向久久當鋪借錢時，是否很急著要用錢？）當時我朋友
    急需用錢，我是想要還他人情，我不好意思拒絕他，我朋友
    也說借錢的利息他要出。」、「（你朋友說要幫你付利息錢
    時，有無提過利息多少？）當初我朋友有跟我討論過用我的
    車子去當舖借錢，我有問他為何不用自己的車子去借，他說
    他的車子已經去別的當舖借過了，他有跟我提起用車子去當
    舖借錢的利息，通常是10,000元利息要900 元。我朋友當初
    跟我說他需要50,000元，但我只有向當舖借30,000元，因為
    我怕要是我朋友沒有還的話，30,000元的借款我還還得起。
    …這是在我能力範圍內借錢。」等語明確。有關被告放貸金
    錢予甲○○之過程，亦據證人甲○○於同日到庭具結證稱：
    「（你知道久久當舖嗎？）借錢以前不知道，是我的計程車
    變速箱壞掉，估價修理要大約40,000元，我剛好經過久久當
    舖，我就進去問我要借錢修車可不可以，和我接洽的就是在
    庭的被告，他說要用當的，就是要扣車。我跟他說我借錢是
    要修車，如果還要扣車，我就不要借了，我一直和被告商量
    ，希望可以不要扣車，我才能賺錢還他，2 天後我車子修好
    後，被告也叫我把車子開回去扣車，我一直拜託他，他才同
    意讓我繼續開車賺錢。」、「（你要用計程車去向當鋪借錢
    時，有無打聽過當舖通常如何收取利息？）大約聽說10,000
    元收取8 、900 元利息。借錢之前我就有聽說，但沒有聽說
    留車與不留車的利息有不同。」等語綦詳。觀諸證人丙○○
    、甲○○上開證詞，可知其等在向被告借款前，均已知悉一
    般當鋪業者對於「汽車借款」之收息方式，並衡量自己償債
    能力、還款便利性及被告經營「久久當鋪」之待客風格等諸
    多因素後，始決定向被告借款，實難認有何急迫、輕率或無
    經驗之情形可言，則被告放貸予其等二人，縱收取高額利息
    ，揆諸前揭最高法院85年度臺上字第4382號判決意旨，亦與
    重利罪之構成要件有間，自不能以重利罪責相繩。
  (三)再按當鋪業應以年率為準，且年率，最高不得超過百分之48
    ，當鋪業除收利息及倉棧費外，不得收取其他費用，倉棧費
    之最高額，不得超過收當金額百分之5 ，當鋪業法第11條第
    1 項第3 款、第2 項及第20條分別定有明文，當鋪業者據此
    按月收取9 分利息（包括本金孳息4 分及倉棧費月息5 分）
    已行之多年，除業據證人甲○○、丙○○證述如前外，並有
    臺北市當鋪商業公會函一紙在卷可參，則被告依照當鋪業之
    慣例，向前來借款之甲○○、丙○○、乙○○收取9 分月息
    ，主觀上尚難認有何牟取顯不相當重利之犯意可言。又查被
    告於甲○○前往借款時，確曾要求甲○○應將車輛留質，惟
    經甲○○一再拜託，始同意將車輛交由甲○○繼續使用乙節
    ，業據證人甲○○證述如前，證人丙○○於本院審理時亦證
    稱：「借錢時我有把計程車留在當鋪過，但過二天左右，我
    去找老闆（即指被告）商量，請他給我方便，因為我的計程
    車要修理而且我要開車賺錢，希望當鋪老闆把計程車交給我
    使用，當鋪老闆有同意。」、「（一開始借錢時，久久當鋪
    是不是就說不用留車？）不是，一開始有留車。」等語明確
    ，並有車輛借用切結書影本2 紙附卷可稽，足認被告辯稱：
    伊均按照當鋪業法之規定收當放貸，是前來借款之甲○○、
    丙○○等人一再拜託，並同意仍按原條件支付9 分月息，伊
    才同意將車輛交付其等使用乙節，並非子虛，檢察官以警方
    於97年9 月8 日通知被告前往說明時，甲○○、丙○○、乙○○所用以典當之車輛並未留置於久久當鋪此等客觀情狀，
    即逕推論被告係在放貸之初即明知不得收取倉棧費而收取，
    主觀上必有重利之故意云云，而將其他有利於被告之合理可
    能均予排除，亦嫌速斷。
  (四)況當舖業者實際上已就藏儲庫房有所支出，持當人因特殊需
    要而不將持當物交由當舖業者占有，當舖業者仍須支付原儲
    藏庫房之對價，此不因該庫房未停放車輛而有所異，而證人
    甲○○、丙○○均係計程車司機，業據其等於本院審理時證
    述明確，並有汽車行車執照影本2 份在卷可憑，其等於借款
    後徵得被告同意，就應質押之汽車繼續使用、收益，乃對證
    人甲○○、丙○○有利之事，惟對被告而言，反削弱其債權
    之擔保，且仍須支付承租儲藏庫房之成本，實屬不利，益徵
    被告基於甲○○、丙○○一再請求，且同意繼續支付倉棧費
    之情形下，依據個案情況改變借貸條件，當屬民事契約自由
    範疇，不能以被告將質押之車輛交回借款人使用乙事，即遽
    認其必有牟取重利之犯意，檢察官所舉之內政部警政署92年
    1 月15日內授警字第092007807 號函示見解，僅係警察機關
    對於當舖業者倉棧費應如何收取之意見而已，不能拘束本院
    對於被告主觀上並無重利犯意之認定。
  (五)至於起訴書所載之另位借款人乙○○，於偵查中未經檢察官
    傳訊，經本院於審理期日傳喚亦未到庭，而乙○○之警詢筆
    錄僅係被告以外之人於審判外之陳述，不足以作為認定被告
    犯重利罪之適合證據，檢察官復未舉出其他積極證據以供審
    認被告有何對乙○○牟取重利之情形可言，是以亦不能以收
    當物品登記簿影本上有乙○○持車借款之登載，即逕推論乙○○必係急迫、輕率或無經驗，而遭被告收取顯不相當之重
    利。
六、綜上所述，檢察官所舉證據，均尚不足以證明被告有何乘丙○○、甲○○、乙○○急迫、輕率或無經驗，貸以金錢，而
    取得與原本顯不相當之重利犯行，本院復查無其他積極證據
    足認被告有何檢察官所指之重利犯行，不能證明被告犯罪，
    揆諸首揭說明，依法即應諭知被告無罪之判決。
據上論斷，應依刑事訴訟法第301條第1項，判決如主文。
本案經檢察官朱學瑛、林珮菁到庭執行職務
中    華    民    國    98    年    2     月    5     日
                  刑事第四庭  法  官  劉元斐
上列正本證明與原本無異。
檢察官如不服本判決，應於判決送達後10日內敘明上訴理由，向
本院提出上訴狀 (應附繕本)，上訴於臺灣高等法院。其未敘述
上訴理由者，應於上訴期間屆滿後20日內向本院補提理由書「切
勿逕送上級法院」。
                              書記官  張懿端
中    華    民    國    98    年    2     月    6     日


司法院資訊處製作；財團法人民間司法改革基金會備份。
